臺灣高雄地方法院民事判決　九十三年度重訴字第二五八號
　　原　　　告　　高雄市政府
　　法定代理人　　丁○○
　　訴訟代理人　　林孜俞律師
　　複　代理人　　鍾美馨律師
　　被　　　告　　丙○○
　　　　　　　　　甲○○
　　兼
　　訴訟代理人　　乙○○
右當事人間請求交還土地等事件，經本院於民國九十三年九月一日言詞辯論終結，判
決如左：
    主    文
被告丙○○應將坐落高雄市○○區○○段第一九八地號土地上，如附圖所示斜線部分
面積五十四平方公尺土地之地上物拆除後，將土地返還原告，並應給付原告新臺幣壹
拾萬壹仟玖佰貳拾元及自民國九十三年六月十日起至清償日止，按年息百分之五計算
之利息，及自民國九十三年一月一日起至交還土地之日止，按月給付原告新臺幣捌仟
肆佰玖拾元。
原告其餘之訴駁回。
訴訟費用由被告丙○○負擔二分之一，餘由原告負擔。
本判決於原告以新臺幣壹佰玖拾萬元或同額之高雄銀行可轉讓無記名定期存單為被告
丙○○供擔保後，得假執行。但被告丙○○如以新臺幣伍佰陸拾伍萬零玖佰陸拾元為
原告預供擔保，得免為假執行。
原告其餘假執行之聲請駁回。
    事  實  及  理  由
一、原告主張：坐落高雄市○○區○○段第一九八地號、面積一九一平方公尺之土地
    （下稱系爭土地）為伊所有，被告丙○○無合法使用之權源，竟自民國八十年間
    起，擅自占用系爭土地如附圖所示之斜線部分，供作搭建房屋（門牌號碼為高雄
    市○○區○○街一五０之一號，下稱系爭房屋）使用，顯無法律上之原因，而受
    有自九十二年一月一日起至九十二年十二月三十一日止相當租金之利益，共計新
    台幣（下同）十二萬八千三百四十二元（八十年至九十一年部分之損害金，已另
    向法院聲請支付命令確定在案），而被告甲○○、乙○○均設籍居住於系爭房屋
    ，亦屬無權占有等語。爰基於民法第六百七十六條及第一百七十九條之規定提起
    本訴，並聲明請求：(一)被告丙○○應將坐落高雄市○○區○○段第一九八地號土
    地上如附圖所示斜線部分土地之地上物拆除，並將系爭土地返還原告；被告甲○○、乙○○應自系爭土地遷出。被告丙○○並應給付原告十二萬八千三百四十二
    元及自起訴狀繕本送達翌日起至清償日止，按年息百分之五計算之利息，及自九
    十三年一月一日起至交還土地之日止，按月給付原告一萬零六百九十五元之損害
    金。(二)願供擔保請准宣告假執行。
二、被告則以：丙○○對於無權占用系爭土地如附圖所示斜線部分搭建房屋使用一節
    不爭執，惟目前無資力繳納損害金及日後租金，至甲○○、乙○○雖設籍於該處
    ，但並未實際居住於此，乙○○目前亦已自該址遷出等語，資為抗辯。並聲明：
    原告之訴駁回，如受不利判決，願供擔保免為假執行。
三、原告主張系爭土地為其所有，而丙○○所有之系爭房屋自八十年起即無權占用系
    爭土地如附圖所示斜線部分等情，業據其提出土地登記謄本一份為證，並為丙○○所不爭執，復經本院會同地政人員至現場勘驗測量，有勘驗筆錄、複丈成果圖
    各一份及現場照片三張在卷可稽，是原告此部分之主張堪信為真實。惟原告主張
    系爭房屋占用系爭土地之面積為六十八平方公尺等語；經地政人員測量結果，占
    用面積僅為五十四平方公尺，有上開複丈成果圖可按，是原告前開主張顯不足採
    ，而應以實際測量結果為準，則系爭房屋占用系爭土地之面積應為五十四平方公
    尺，洵堪認定。
四、按所有人對於無權占有或侵奪其所有物者，得請求返還之，對於妨害其所有權者
    ，得請求除去之，民法第七百六十七條定有明文；再按請求返還所有物之訴，應
    以現在占有該物之人為被告，最高法院二十九年上字第一○六一號判例意旨可資
    參照。系爭土地如附圖所示斜線部分（面積五十四平方公尺）既為丙○○搭建地
    上物無權占用，則原告本於所有權人之地位，請求丙○○應將系爭土地如附圖所
    示斜線部分之地上物拆除並將土地返還，即屬有據，應予准許。至甲○○及乙○○雖設籍系爭房屋（乙○○已於九十三年七月間遷出），惟其等均辯以並未實際
    居住於該處；而原告復未提出其等有占用系爭土地之證據，自難僅憑其等設籍於
    系爭房屋，遽認其等於現實上亦占用系爭土地，是原告請求其等遷出系爭土地，
    尚屬無據，不應准許。況縱其等有居住於系爭房屋，亦屬丙○○之占有輔助人，
    並非自主占有，於原告請求丙○○將系爭土地如附圖所示斜線部分土地之地上物
    拆除，並將土地返還原告部分獲勝訴判決確定後，甲○○、乙○○自為該確定判
    決之效力所及，附此敘明。
五、按無法律上之原因而受有利益，致他人受有損害者，應返還其利益，民法第一百
    七十九條定有明文；又無權占用他人土地者，通常可享有相當於租金之不當得利
    ，土地所有權人得請求占用人返還，最高法院六十一年台上字第一六九五號判例
    意旨可供參酌。再城市地方房屋之租金，以不超過土地及建物申報總價年息百分
    之十為限，租用基地建築房屋亦準用之，而公有土地，以各該宗土地之公告地價
    為申報地價，免予申報，土地法第九十七條第一項、第一百零五條及平均地權條
    例施行細則第二十一條定有明文。又基地租金之數額，除以基地申報地價為基礎
    外，尚須斟酌基地之位置，工商業繁榮之程度，承租人利用基地之經濟價值及所
    受利益等項，並與鄰地租金相比較，以為決定，並非必達申報總地價年息百分之
    十最高額，最高法院六十八年度台上字第三○七一號判例意旨亦可參酌。經查：
    系爭土地自八十九年七月一日起迄今之申報地價為每平方公尺三萬七千七百四十
    八元，此有土地登記謄本附卷可按。又原告請求之租金年息比例，係依據高雄市
    政府八十二年六月三日八二高市府財四字第一五四二六號函，而主張年息為百分
    之五，有該函在卷可參，本院審酌系爭土地為旱地，位於高雄市○○區○○街之
    大馬路旁，地近高雄醫學大學，交通便利，生活機能良好，商機繁榮等情，認原
    告請求自九十二年一月一日起至九十二年十二月三十一日止，依土地申報地價年
    息百分之五計算之租金利益，總計十萬一千九百二十元，及自九十三年一月一日
    起至交還土地之日止，按月給付損害金八千四百九十三元之範圍內（計算式如附
    表所示），乃為適當，應予准許，逾此部分，應予駁回。
六、綜上所述，被告丙○○無權占用系爭土地如附圖所示斜線部分（面積五十四平方
    公尺）搭建地上物，原告依民法第七百六十七條、第一百七十九條規定，請求其
    將系爭土地如附圖所示斜線部分土地之地上物拆除，將土地返還原告，並給付原
    告十萬一千九百二十元及自起訴狀繕本送達翌日即九十三年六月十日起至清償日
    止，按年息百分之五計算之利息，及自九十三年一月一日起至交還土地之日止，
    按月給付原告八千四百九十三元，為有理由，應予准許。至原告逾此部分之請求
    ，為無理由，應予駁回。
七、兩造陳明願供擔保，聲請宣告假執行或免為假執行，經核原告勝訴部分與法律規
    定相符，爰分別酌定相當之擔保金額宣告之；至原告敗訴部分，其訴既經駁回，
    則其假執行之聲請亦失其依據，應併予駁回。
八、據上論結：本件原告之訴為一部有理由、一部無理由，依民事訴訟法第七十九條
    、第三百九十條第二項、第三百九十二條第二項，判決如主文。
中　　　華　　　民　　　國　　九十三　　年　　　九　　　月　　　十　　　日
                              臺灣高雄地方法院民事第一庭
~B審判長法　　　官　林紀元
~B      法　　　官　唐照明
~B      法　　　官　盧怡秀
右為正本係照原本作成。
如不服本判決，應於送達後廿日內，向本院提出上訴狀並表明上訴理由，如於本判決
宣示後送達前提起上訴者，應於判決送達後十日內補提上訴理由書（須附繕本）。
中　　　華　　　民　　　國　　九十三　　年　　　九　　　月　　　十　　　日
~B　　　法院書記官　王敏東
~F0
~T32
附表：
 ┌────────┬─────────────────────────┐
 │使  用  期   間 │ 申報地價×占用面積×年息率×占用年數=不當得利金額│
 ├────────┼─────────────────────────┤
 │92年1月至12月   │   37748  × 54㎡  ×  5%  ×  1   =101920        │
 ├────────┼─────────────────────────┤
 │總           計 │   新台幣十萬零一千九百二十元                     │
 └────────┴─────────────────────────┘
